【裁判字號】    89,台上,2864
【裁判日期】    891221
【裁判案由】    清償債務
【裁判全文】
最高法院民事判決                              八十九年度台上字第二八六四號
    上  訴  人  乙○○
                甲○○
    共      同
    訴訟代理人  吳澄潔律師
    被 上訴 人  臺灣省合作金庫
    法定代理人  李文雄
    訴訟代理人  邱佩芳律師
                許清連律師
右當事人間請求清償債務事件，上訴人對於中華民國八十八年八月三十一日臺灣高等
法院高雄分院第二審判決（八十七年度上字第四六一號），提起上訴，本院判決如左
：
    主  文
原判決除假執行部分外廢棄，發回臺灣高等法院高雄分院。
    理  由
本件被上訴人主張：上訴人乙○○於民國八十五年九月一日以上訴人甲○○為連帶保
證人，向伊所屬興鳳支庫申請短期擔保借款額度新臺幣（下同）五百萬元，嗣乙○○
於同年十月二十四日以甲○○為連帶保證人，簽立借據分二筆向伊借款二百萬元及三
百萬元，約定於八十六年十月二十四日清償，利息按月依年息百分之九計付，遲延履
行時，除利息外，並應按上開利率百分之十（逾期六個月以內部分）或百分之二十（
逾期超過六個月部分）支付違約金。詎乙○○就二百萬元部分之借款未依約繳交分文
本息等情，爰依消費借貸及連帶保證之法律關係，求為命上訴人連帶如數給付前述金
額本息及違約金之判決。
上訴人則以：伊向被上訴人申請貸款之額度固為五百萬元，惟實際上僅貸得三百萬元
，系爭二百萬元貸款係訴外人即被上訴人所屬興鳳支庫行員汪斌虎所冒貸及冒領，該
二百萬元借據及相關文件上印文雖相符，但係遭汪斌虎盜蓋，其上簽名亦為汪斌虎所
偽造，非伊所為，伊並未取得該二百萬元貸款等語，資為抗辯。
原審將第一審所為被上訴人敗訴之判決廢棄，改判如其聲明，無非以：被上訴人主張
乙○○邀同甲○○為連帶保證人向伊所屬興鳳支庫申請短期擔保借款額度五百萬元，
經核准後，除於八十五年十月二十四日貸得三百萬元，為上訴人所不爭外，另於同日
貸借二百萬元之事實，經提出借據及取款憑條為證。查前開三百萬元借據之簽名等文
字，係上訴人囑由被上訴人所屬興鳳支庫承辦人員汪斌虎代筆，為上訴人所自承，則
系爭二百萬元借據、取款憑條，縱係汪斌虎之筆跡，徵之上情，及臺灣近年來開放銀
行設立，金融業者因服務客戶而應客戶要求，代填文件資料，乃一般存在之現象，並
為大眾所熟知之事實，則該二百萬元借據之文字縱係汪斌虎所書寫，亦不能執以認係
汪斌虎偽冒。系爭二百萬元借據及取款憑條上所蓋上訴人之印章既屬真正，依舉證責
任分配法則，上訴人即應就其印章遭盜蓋之事實，負舉證責任。上訴人以三百萬元及
二百萬元借據上日期均為八十五年十月二十四日，果同時需借款五百萬元，何需分二
筆為之；及二筆借款既在同一天，何以乙○○之存摺內僅登載放款三百萬元，而無該
二百萬元之記載；並撥入乙○○帳戶內之款項，其中一百七十七萬五千元存入訴外人
蔡皇莽帳戶，四十五萬元存入訴外人祥業工業股份有限公司帳戶、七十七萬五千元以
訴外人朱盧美珠名義償還向被上訴人之借款，各該人等上訴人均不認識，辯稱系爭二
百萬元係汪斌虎所冒貸。惟查同一天向金融業者借款，借用人究以一筆或分筆為之，
以利運用，乃視其個人需求決之，不能執此即為有利於上訴人之認定。又依收入、支
出傳票，及分戶交易明細表、放款帳務資料查詢單、存款憑條之記載，系爭借款係以
轉帳方式為之，依一般經驗提領帳戶內存款，如非提領現金，本即非必存摺不可。再
者，借款人借款、提款欲撥、匯與何人，乃其自身之問題，該他人與借款人是否相識
，或有無事實上或法律上之利害關係，皆非貸與者必要審查之事項，不能因上訴人與
上述諸人不相識或無債權債務關係，或各該人與汪斌虎間存有糾葛，遽認系爭借款為
汪斌虎所冒貸。至上訴人另稱：其僅貸款三百萬元，其中清償臺灣銀行二百零三萬元
（與訴外人林春菊二百萬元），餘款九十七萬元，由汪斌虎交付現金三十三萬元，
另簽發臺東中小企業銀行七○一－二帳號，面額分別為八萬元、三十二萬元、十二萬
元、十二萬元共四張支票與伊各情，非但未能舉證證明汪斌虎確有交付三十三萬元現
金乙事，亦不能證明該四張支票取得之原因係因三百萬元借款所交付，尤以二張十二
萬元之支票發票日距借款日達七日、十七日之久，與常情不符，亦不足為其有利之認
定。據乙○○於汪斌虎所涉侵占案法務部調查局訊問時稱，原申請貸借二百萬元，因
久未獲核貸，嗣認二百萬元不夠，又申請三百萬元貸款等語，既在申請二百萬元貸款
後，未予取消復申請三百萬元貸款，則所辯未向被上訴人借用系爭二百萬元，尤不足
取。上開三百萬元、二百萬元借款先後於八十五年十月二十四日中午十二時十八分二
十三秒、四十四分三十四秒撥入乙○○帳戶，有上訴人不爭之收入傳票可稽，於撥入
帳戶之時，即已生交付之效力。嗣於同日十二時四十五分十六秒上訴人以轉帳之方式
提領二百萬元、十三時四十四分五十八秒提領三百萬元，亦有上訴人自認真正之印章
蓋用於各該取款憑條上，雖抗辯印章遭汪斌虎盜用，惟並未能舉證證明。從而，被上
訴人依消費借貸及連帶保證之法律關係，訴請上訴人連帶給付二百萬元及按約定利率
計算之利息、違約金，洵屬正當，應予准許等詞，為其判斷之基礎。
惟按消費借貸契約為要物契約，除當事人合意外，更須交付金錢或其他代替物，以移
轉其所有權於他方，始能成立。此所謂交付，指貸與人將其對為借貸標的款項之事實
上管領力移轉與借用人而言。換言之，須借用人就貸與人所移轉之款項有自由支配之
能力，始足當之。本件上訴人於原審辯稱系爭二百萬元借款，係汪斌虎所冒貸，此由
借據上金額「二百萬元」筆跡，與伊另筆借貸所自書之「三百萬元」借據筆跡不同；
及系爭借據將伊住址高雄縣鳥松鄉○○村○○○路二巷七號」，載為「山腳路七巷二
號」；並乙○○之存款簿於八十五年十月二十四日僅記載被上訴人撥放三百萬元，無
系爭二百萬元之登載，被上訴人所提原證五號電腦分戶明細帳卡，係其內部作業之文
件，不足證明確已貸放系爭款項與乙○○，系爭借款均轉入伊不相識之人之帳戶，依
銀行法第七條、內政部函示及被上訴人活期儲蓄存款簡章，乙○○無從取款云云，並
提出活期儲蓄存款存摺為證（見一審卷第一三七頁、一三八頁、六○頁、六一頁及原
審卷第一一九頁）。經比對卷附二紙借據，其上借款金額筆跡似有不同，上訴人住址
之書寫亦有明顯之錯誤，而乙○○之存款簿於八十五年十月二十四日確僅記載被上訴
人撥放三百萬元。二筆借款既同日借貸，同日撥放，何以有如上之差異？已滋疑義。
又被上訴人所提前述電腦分戶明細帳卡，固載明曾撥放二百萬元於乙○○帳戶，惟該
筆款項之流向為何？是否經上訴人之同意轉帳？抑僅係被上訴人內部之作業情形？上
訴人既有爭執，且攸關系爭借款被上訴人已否交付乙○○，而得對上訴人請求返還之
問題，亦應詳加調查釐清並審認明晰。乃原審未查明比對勾稽二紙借據不同之情形，
徒以被上訴人於乙○○帳戶上轉帳之作業情形並前揭情詞，即為上訴人不利之判決，
於法自欠允洽。上訴論旨，指摘原判決不當，求予廢棄，非無理由。
據上論結，本件上訴為有理由，依民事訴訟法第四百七十七條第一項、第四百七十八
條第一項，判決如主文。
中      華      民      國    八十九    年     十二     月    二十一    日
                              最高法院民事第五庭
                                  審判長法官  蕭  亨  國
                                        法官  許  朝  雄
                                        法官  陳  淑  敏
                                        法官  葉  勝  利
                                        法官  許  澍  林
      右正本證明與原本無異
                                              書  記  官
中      華      民      國     九十     年      一      月      五      日


司法院資訊處製作；財團法人民間司法改革基金會備份。
